【裁判字號】    89,家上更(五),3
【裁判日期】    891107
【裁判案由】    塗銷繼承登記
【裁判全文】
臺灣高等法院民事判決  八十九年度家上更(五)字第三號
      上  訴  人  己○○
                  甲○○
                  乙○○
                  丁○○
      共      同  詹益煥律師
      訴訟代理人
      被  上訴人  戊○○    住台北市○○○路○段六九之一號七樓
      訴訟代理人  莊士郎律師
      被  上訴人  寅○○  (即.
                              .
                  辰○○  (即周廷俊之承受訴訟人)    住台北市○○街三十九之八
                              .
      右二人共同  林美月    台北市○○街五五號十樓之二
      訴訟代理人
      被  上訴人  丑○○  (即周廷俊之承受訴訟人)    住台北市○○路二六九巷二
                              .
                  辛○○  (即周廷俊之承受訴訟人)    住台北市○○區○○路三
                              .
                  卯○○  (即.
                              .
                  巳○○○  (.
                              .
                  壬○○○  (即周廷俊之承受訴訟人)  住台北市○○○路六九巷
                              .
                  子○○  (即.
                  庚○○  (即周廷俊之承受訴訟人)    住台北市○○○路○段一
                              .
                  癸○○  (即周廷俊之承受訴訟人)    住台北市○○○路○段一
                              .
                  丙○○  (即追加被告)        住台北市○○○路七號二樓之六
右當事人間請求塗銷繼承登記事件，上訴人對於中華民國八十一年五月十六日臺灣桃
園地方法院八十年度家訴字第二七號第一審判決提起上訴，並為訴之追加，經最高法
院第五次發回更審，本院判決如左：
    主      文
原判決除確定部分外廢棄。
被上訴人辰○○、寅○○、辛○○、卯○○、巳○○○、壬○○○、子○○、庚○○
、癸○○、丑○○應就其被繼承人周廷俊所公同共有如原判決附表所示之土地辦理繼
承登記。
被上訴人辰○○、寅○○、辛○○、卯○○、巳○○○、壬○○○、子○○、庚○○
、癸○○、丑○○、戊○○、丙○○應將原判決附表所示公同共有土地辦理所有權移
轉登記與上訴人公同共有。
第一、二審  (含追加之訴)及發回前第三審訴訟費用除確定部分外，由被上訴人連帶
負擔。
    事      實
甲、上訴人方面：
一、聲明：
(一)、原判決除確定部分外廢棄。
(二)、被上訴人辰○○、寅○○、辛○○、卯○○、巳○○○、壬○○○、子○○、
      庚○○、癸○○、丑○○應就其被繼承人周廷俊如第一審判決附表所示之土地
      公同共有權辦理繼承登記。
(三)、被上訴人及追加被告丙○○應將第一審判決附表所示之公同共有權移轉登記與
      上訴人。
(四)、歷審訴訟費用由被上訴人負擔。
二、陳述：除與歷審判決記載相同者外，補稱略以：
(一)、如原判決附表之土地（下稱系爭土地）為兩造之先祖周朝湧於日據時期昭和十
      二年（民國二十六年）十二月三十日主持訂立鬮分合約字由上訴人分得，為兩
      造一再承認在卷。依日據時期台灣適用日本民法第一百七十六條「意思主義」
      規定，上訴人於日據時期業已取得所有權，最高法院四十一年台上字第三八六
      號判例足資參照。台灣光復後辦理總登記，三十六年七月一日仍登記在三十四
      年三月十六已亡之周朝湧名下，其目的在整理地籍，僅為地政機關清查土地之
      一種程序，與物權登記無關，並不影響光復前原權利人之權利，自仍屬上訴人
      所有。又參諸本件最高法院八十六年台上字第一四四○號發回理由：「如其總
      登記係以死者名義申辦者，因權利人於申報時既已亡故，不得為權利之主體，
      此項登記，即屬錯誤」意旨，系爭土地不因登記錯誤而謂非上訴人所有，易言
      之，自日據時期即民國二十六年十二月三十日起即屬上訴人所有，上訴人本於
      所有權自得行使民法第七百六十七條之物上請求權。
(二)、系爭土地於六十五年七月七日辦理繼承登記為上訴人與周廷俊（訴訟進行中死
      亡，由被上訴人辰○○以次至丑○○計十人繼承續行訴訟）、戊○○、丙○○
      公同共有，係依內政部頒「台灣光復初期誤以死者名義申辦土地總登記之處理
      要點」，於六十七年十二月三十一日前申請辦理更正登記。依台灣地籍釐整辦
      法第四條第三項規定：「視為已依照土地法辦理土地總登記，即受土地法第四
      十三條所定登記效力之保障，並適用民法物權編關於登記之規定，應認為已為
      更正登記」。
(三)、系爭土地自日據時期即民國二十六年十二月三十日即為上訴人所有，三十六年
      七月一日「周朝湧所有」之錯誤登記不影響光復前上訴人之所有權。嗣六十五
      年七月七日繼承登記更正為上訴人及周廷俊、戊○○、丙○○公同共有，依法
      登記之公同共有人均有「處分權」，但周廷俊、戊○○、丙○○之公同共有登
      記妨害上訴人所有權之圓滿狀態，上訴人自得行使所有權妨害排除請求權。按
      「在日據時期買受之不動產，於光復後仍由原出賣人登記為其所有者，買受人
      僅得向原出賣人請求所有權移轉登記，而不得提起塗銷登記之訴。」，最高法
      院五十二年台上字第一０四一號判例意旨足資參照，被上訴人自應就其等系爭
      土地之公同共有權移轉登記與上訴人。
(四)、鬮分合約字第十九條載：「外槓二棟之家產，照現下不堪使用，因欲改築，故
      將抽出楊梅庄水流東許紅所經營瓦窯敷地及建物持分二分之一，又並舊湖口三
      元宮前此二處，以為補貼三、四、五、六房改築外二槓費用之事。」，係「抽
      出」此二處補貼三、四、五、六房（即上訴人）而歸上訴人所有之意，並無以
      改築與否為決定補貼之停止條件，參諸鬮分書開宗明義記載：「六房兄弟因父
      親（周朝湧）將欲隱居以享天年，乃承父親之命，爰請族親同堂協議，依父親
      之指命，「將父親所有財產物業抽起一部作為父親養贍，又抽出一部作為德程
      長孫報酬額，再抽一部作為墳場，另又抽出苗栗郡三叉庄魚藤坪山林指定持分
      取得，餘者概作六房平均分配，今編定天、地、人、日、月、星六格字號，憑
      鬮拈定各為各管永為祖業」等語，足見立約當時六房兄弟依父親之指示，將父
      親周朝湧所有產業，除抽出四部分依序作為周朝湧養老之費用、長孫報酬、墳
      場及指定持分取得者外，其餘全部歸六子取得，此於鬮分書第十四條復明載斯
      旨，應無疑義。周朝湧產業除前述抽出者外，關於土地部分，分作天、地、人
      、日、月、星六份，由六房兄弟拈鬮，而住屋部分除正廳及廳內桌椅設備保持
      共有外，餘分作二部分，一部歸長房、二房，一部歸三、四、五、六房，均予
      明確記載；再觀之抽出作為周朝湧養老之物業，於鬮分書第四條至第十條並詳
      加記載於周朝湧「壽終」時如何分配，甚且將六房未出生之「男弟」是否享有
      財產之繼承權亦考慮在內，足見財產之分配，鉅細靡遺，極為詳盡，並無餘留
      ，應無獨留系爭土地處於未定狀態之理，則鬮分書第十八條載「正廳建物上二
      大房間（分歸被上訴人之長房、二房）如欲改築之時，其費用則由長、二兩房
      支出之事」與第十九條所載「外槓二棟之家屋（分歸上訴人之三、四、五、六
      房）現下不堪使用欲改築」，截然不同，後者上訴人分得外槓二棟家屋，現下
      不堪使用欲改築，其中「欲」字是「期願、想要」之意，亦即分歸上訴人之外
      槓二棟家屋，因現在不堪使用想要改築，有急迫之需要，故抽出系爭土地等以
      為補貼上訴人改築外槓二棟家屋之費用，參諸鬮分合約字鉅細靡遺，並無餘留
      ，且「抽出」即歸何房所有之事實，至見系爭土地分歸上訴人所有，並非補貼
      之停止條件，至前者被上訴人分得正廳建物上二大房間之「如欲改築」，係假
      設將來未定性的「假使將來想要」改築之時，費用歸長、二房負擔，更顯示立
      鬮分合約字時正廳建物上二大房間無現下不堪使用緊迫之情，故假使將來想要
      改築時費用歸己負擔，二者並無必然之關連，本院前審就此容有誤會。
(五)、鬮分合約字第十九條「抽出楊梅庄水流東許紅所經營瓦窯敷地持分二分之一」
      ，即屬系爭坐落桃園縣楊梅鎮○○○段第八之二地號土地面積０‧一六二二公
      頃，第八之四地號土地面積０‧０四０公頃，第九之二地號土地面積０‧四四
      ０三公頃各應有部分二分之一，第九之六土地地號面積０‧二五一八公頃應有
      部分六００分之二七六（即原判決附表所載）。查所謂「許紅經營瓦窯敷地」
      ，依其文義，係指供許紅經營瓦窯使用之地而言，周朝湧所有「楊梅庄水流東
      土地」僅系爭四筆土地（如後陳），原係周朝湧與周朝古共有各應有部分二分
      之一，有伊二人昭和十年（即民國二十四年）九月十日簽訂鬮分合約字載明「
      二造均承認為真」，又兩造不爭之周朝古、周朝湧與許紅（即許阿紅）於昭和
      二年（即民國十三年）九月十七日訂立之契約書，載明「周朝古、周朝湧係將
      中壢即楊梅庄水流東第九之二地號上瓦窯及其附屬工場出租予許阿紅（見契約
      書前言），由許紅在周朝古、周朝湧田，取土製瓦（第三條），第八之二、八
      之四地號並附近地，附屬與許紅使用（第四條），第九之二地號即瓦窯工場以
      外之山林（地）交許紅植竹看管（第五條），足見許紅向周朝古、周朝湧租賃
      瓦窯經營使用之土地，包括九之二、八之二、八之四地號土地及九之二地號以
      外之山林地；又系爭九之六地號土地為林地，自九之四地號分割而來，與八之
      四地號土地相連，在出租與許紅之瓦窯之九之二地號上以西，足見九之四地號
      （包括五十一年六月三日分割出之九之六地號）土地即係契約書第五條所指之
      九之二地號以外之山林地（又五十一年六月三日自九之四地號分割出九之六地
      號林地，分割後九之四地號林地已為飛彈部隊公用徵收，補償費悉由上訴人領
      取，亦足證實已鬮分為上訴人所有，故不列於本件請求），參諸周朝古、周朝
      湧之鬮分合約字記載二人共有土地，包括中壢即楊梅庄水流東許紅經營之瓦窯
      及其附屬地即縱貫道路西片（按客語即「西邊」之意）之全部，堪信水流東處
      之土地全部出租許紅經營使用，即係本件鬮分合約字第十九條所指許紅所經營
      之瓦窯敷地，至為明確。
(六)、鬮分合約字開宗首段記載：「兄弟等從來賴蒙父親（即周朝湧）處理家計，今
      因家務日繁，父親將欲隱居，以享天年，乃承父親之命，爰請族親同堂協議，
      依父親指命，將父親所有財物概作六房平均分配。」，通觀文義，其中所載「
      父親將欲隱居，以享天年」，僅係表明鬮分財產之緣由，並非以周朝湧隱居為
      鬮分合約字生效之要件，被上訴人謂鬮分合約字不生效力，應不足採。
三、證據：除援用歷審立證方法外，補提照片、戶籍謄本為證。
乙、被上訴人方面：
壹、被上訴人戊○○部分：
一、聲明：
(一)、上訴駁回。
(二)、歷審訴訟費用均由上訴人負擔。
二、陳述：除與歷審判決記載相同者外，補稱略以：
(一)、謹先就最高法院本次發回意旨說明如后：
１、就鬮分合約第十九條是否附條件部分：
(1)、本次最高法院發回之最高法院八十七年度台上字第二三五０號民事判決指摘：「
    ．．．其於財產之分配，可謂鉅細靡遺，極為詳盡，並無餘留，似無獨留系爭土
    地處於未定狀態之理，則鬮分書第十八條、十九條所載住屋改築之費用，前者約
    定由長、二房支出，後者『因外槓二棟之家屋（即三、四、五、六房分得部分）
    現下不堪使用欲改築』，故將抽出系爭土地及建物以為補貼三、四、五、六房改
    築外摃二棟之費用。是否因前者於立約時尚堪使用，後者已不堪使用，為期公平
    所作之分配？」。該發回理由乃本件第一次論及鬮分合約字第十八條與第十九條
    之關連性。
(2)、惟最高法院八十七年度台上字第二三五０號民事判決所指「前者（指第十八條之
    正廳）於立約時尚堪使用，後者（指第十九條）已不堪適用，為期公平所作之分
    配」，顯然錯誤。蓋該所謂「前者於立約時尚堪使用」，意指被上訴人分得之正
    廳尚堪使用，惟依鬮分合約字第十七條所載，正廳建物非分配予被上訴人，而係
    周氏家族所共有。故被上訴人乃由「長、二房既未分得正廳建物，卻需分擔正廳
    建物之改築費用」、「鬮分合約字第十八條、第十九條均有提及改築事宜」、「
    鬮分合約字第十九條係表明欲改築，將抽出，而非記載確要改築而抽出」，依論
    理推論出「鬮分合約字第十九條係附有條件」，以平衡長、二房分擔正廳之改築
    費用，並為台灣高等法院八十七年度家上更(四)字第三一號民事判決所採。
(3)、本次最高法院發回意旨雖謂：「．．．其（指周朝湧）於財產之分配可謂鉅細靡
    遺，並未有餘留，似無獨留系爭土地處於未定狀態之理。則鬮分合約字第十八條
    、第十九條所載住屋改築費用．．．是否因立約時長、二房分得之房屋尚堪使用
    ，三、四、五、六房分得部分已不堪使用（或價值有差異），為期公平所作之分
    配，當非無深究之餘地。．．．又依鬮分合約字第十八條與第十九條之文字觀之
    兩者似無任何關連，而對於究竟如何由第十八條之記載，得以窺知第十九條係附
    有以上訴人改築為條件？及如何以之平衡長房、二房負擔正廳之改建費用。均未
    見說明」。惟查：
、周朝湧分配土地並非鉅細靡遺，故有鬮分合約字第二十條「前記各字號鬮分應得
    各土地或有遺漏筆數之時，後日發現亦歸其包含毗連者取得之事」之記載。
、依合約字第四條所載，周朝湧尚保有部分土地作為其養贍額，該些養贍額土地，
    日後應由兩造（丙○○外）共同繼承。故系爭土地若非上訴人於立鬮分合約字時
    即取得，日後亦應由兩造共同繼承，而不可能發生「處於未定狀態」。
、被上訴人所分得之房屋是否尚堪使用，因年代久遠已不可考（周廷俊已死亡，戊
    ○○斯時在日本留學），惟上訴人所分得之外槓二棟房屋於立合約字時應非已不
    堪使用，此由卷附上訴人己○○於立鬮分合約字後四十六年即民國七十二年寄給
    周廷俊、戊○○之存證信函表明「就原址為重大修繕」即明，蓋斯時若已不堪使
    用，何能拖延四十六年始為重大修繕？
、依鬮分合約字第十七條所載，上訴人除分得外槓二棟房屋外，尚分得過廊建物，
    其分配之數量多於被上訴人所分配者，應無另外補貼之理，且若上訴人所分得之
    房屋因已不堪使用，而需將系爭土地分配予上訴人作為補貼修繕費用之事，則兩
    造間所分配之利益應已「平衡」，日後對周氏家族所應支出之費用，應由各房平
    均分擔才是，何以鬮分合約字第十八條竟記載周氏家族共有之正廳改築費用竟需
    由被上訴人負擔，而加重被上訴人之義務？故由合約字第十八、第十九條均提及
    房屋改築之事，應可推論上訴人需改建外槓房屋始能取得許紅之瓦窯敷地，否則
    即無法平衡兩造之分配利益。
、故鬮分合約字第十九條記載「外槓二棟之家屋照現下不堪使用因欲改築，故將抽
    出楊梅水流東許紅所經營之瓦窯敷地」之真意顯係附有條件，需上訴人改築外槓
    二棟房屋後，始能取得許紅所經營之瓦窯敷地，而上訴人迄未改築外槓二棟房屋
    ，自不得為本件之主張。
２、就瓦窯敷地所在之九之二號土地及其毗連之其餘系爭土地是否均應分歸上訴人取
    得部分：
    按鬮分合約字第二十條記載「前記各字號鬮分應得各土地或有遺漏筆數之時，日
    後發現亦歸其包含毗連者取得之事」，係指合約字內「天地人、日月星」六個字
    號內之土地而言，而系爭土地係周朝湧附有條件之贈與，非「天地人、日月星」
    六字號內相毗連之土地，故系爭土地實與鬮分合約字第二十條無關。
(二)、被上訴人並無妨害上訴人所有權之行為：
      系爭土地上訴人既自承「係其母採權宜措施，由原告一方委由代書辦理繼承登
      記成二造七人公同共有，有土地謄本可稽，原告之意在於待二造就祖遺財產之
      繼承分配意見一致時，再重行辦理物歸原主之登記事宜」云云，則由上訴人該
      「由原告一方委由代書辦理」、「原告之意」之自承，足證被上訴人被登記為
      共有人之一，係經上訴人之同意，非上訴人之母之擅斷，否則豈有「原告之意
      在於待二造．．．」之有﹖故上訴人既同意以被上訴人名義登記為共有人，被
      上訴人戊○○自無妨害其所有權可言。
(三)、上訴人依據民法第七百六十七條中段規定請求移轉所有權登記，顯然錯誤：
１、上訴人係依據民法第七百六十七條中段規定為主張，惟對所有權妨害之除去，若
    係主張相對人非所有權人而登記為所有權人時，僅能請求塗銷所有權登記，不得
    請求移轉所有權。蓋請求「除去」者，乃在消滅妨害之行為，使其回復原狀，而
    請求所有權移轉登記，並無法達到該目的，因原所有權登記仍然存在也。就此，
    最高法院七十四年度台上字第六七三號判決亦謂：「被上訴人倘係主張基於所有
    權之被侵害，請求回復原狀，則應請求塗銷上訴人之所有權登記，以回復被上訴
    人之原有登記，而非由上訴人移轉所有權與被上訴人。」，是上訴人請求被上訴
    人戊○○移轉所有權登記予渠等所有，顯有錯誤。
２、再者，於日據時期買受之不動產，於台灣光復後仍由原出賣人登記為其所有者，
    買受人應依據何種法律關係為請求﹖最高法院五十一年度第五次民、刑庭總會會
    議決議（四）：「應根據買賣契約請求為所有權移轉登記，始為正辦」，最高法
    院六十八年台上字第一三三七號判例亦謂：「日據時期贈與不動產，於台灣光復
    後，仍登記為贈與人名義者，僅贈與人對於受贈人負有移轉所有權之義務，並非
    不法侵害受贈人之權利，受贈人於台灣光復後，僅得請求贈與人就受贈之不動產
    為所有權移轉登記，如請求塗銷贈與人光復後之所有權登記者，則為法所不許。
    」，亦即贈與人並非不法侵害受贈人之權利，受贈人僅能依據「債之關係」為請
    求，不得依據民法第七百六十七條中段規定為主張。本件上訴人既主張兩造先父
    周朝湧於日據時期以「鬮分」析產，縱認系爭土地業已為上訴人所分得，然上訴
    人於日據時期既未辦理移轉登記為其所有，迨台灣光復後先仍以周朝湧名義登記
    ，再以兩造名義辦理繼承登記，此情形與前揭最高法院決議、判例正相符合（另
    可參照最高法院五十二年台上字第一九二五號判例），上訴人自僅能依「鬮分契
    約之法律關係」請求移轉登記，而不能據民法第七百六十七條中段規定為移轉之
    請求，是上訴人以「因鬮分而取得系爭土地所有權」為由，依民法第七百六十七
    條中段之規定請求移轉登記，其訴訟標的顯然錯誤。況且依民法第七百六十七條
    中段規定為請求，亦僅能請求塗銷，而不能請求移轉登記。
３、若上訴人變更訴訟標的另主張依鬮分合約字之法律關係為請求，其請求權時效無
    論自三十六年七月一日或六十五年七月七日起算，均已逾十五年，被上訴人自得
    拒絕給付。蓋訴之變更乃撤回原有之訴，而另行就新訴為起訴，其請求日自應以
    合法變更日為準。
(四)、鬮分合約字第十九條所示之土地並非即指系爭四筆土地：
      縱認系爭鬮分合約字第十九條於立鬮分書時即已生效，然鬮分合約字第十九條
      既未記載地號、面積，則許紅經營瓦窯使用之土地究位於何處﹖雖上訴人以周
      朝古、周朝湧與許紅於日據時期昭和二年九月十七日訂立之租賃契約書為據，
      然周朝湧於昭和十二年訂立鬮分合約字時，周朝古、周朝湧已分家，且距與許
      紅訂立租約時已逾十一年，兩件內容不同、所有權人持分不同、時期不同，所
      以周朝古與許紅於日據時期昭和二年九月十七日訂立之租賃契約書與周朝湧生
      前於昭和十二年十二月三十日分家分配財產鬮分合約字所載應屬無關，上訴人
      自不能以之作為證據，而應駁回其訴。況且上訴人之主張顯與卷內周朝古、周
      朝湧與許紅所訂租賃契約書（下稱租賃契約書）所載內容不符：
１、租賃契約書第四條記載「右仝所第八番之二田壹分八厘八毛壹系及仝所八番之四
    田五厘九毛並其附近之田地附屬與乙者使用之事」，亦即八之二、八之四地號土
    地並非租賃標的物亦非瓦窯敷地所在，僅係借予許紅使用而已。
２、租賃契約書第五條記載「右仝所九番之二即瓦窯工場以外之山林（即九之六地號
    土地），甲者預備樹苗交乙者植竹，乙者亦須看管之事，但乙者不得砍伐之事」
    ，顯然九之六地號土地係周朝古、周朝湧自己欲種植竹木，而購買樹苗，交由許
    紅代為栽種，並代為看管而已，契約文義甚為清楚，故九之六地號土地，顯非租
    賃標的物。
(五)、上訴人不得共同請求為全部所有權之移轉登記：
      周朝湧於日據時期以鬮分方式分析家產，發生繼承效力。故有關繼承之效力自
      應適用日據時期台灣之繼承習慣。依台灣民事習慣調查報告第四五八頁所載：
      「日據時期就繼承財產所成立之所謂共有係指分別共有而言，與我國繼承之採
      公同共有主義者不同。關於遺產之共有應適用日本民法第二百四十九條以下有
      關共有之各項規定，當時之共同繼承以日本民法之規定為條理，採取分別共有
      主義之結果，發生下列效力；因之繼承之開始各共同繼承人就個別繼承財產法
      律上當然按其應繼分享有確定的、顯在的應有部分。各繼承人於分割前，亦得
      單獨處分其應有部分」。可知日據時期台灣繼承習慣就繼承之財產各繼承人間
      係採分別共有主義，而非公同共有，故系爭土地既為各繼承人分別共有而有其
      應有部分，若於台灣光復後，欲登記為公同共有，依民法第八百二十七條規定
      ，自需經全體繼承人同意始能為之。雖系爭土地於六十五年由上訴人片面委託
      代書人戴文佳於土地登記聲請書文件上，塗改辦理公同共有土地登記，然既未
      經被上訴人同意，自不生公同共有之效力，而應予塗銷，並辦理兩造分別共有
      登記才是。故上訴人果若有移轉請求權，亦僅能按其應有部分之比例分別為請
      求，即各請求四分之一，惟上訴人等四人竟共同請求為全部之移轉登記，實顯
      有錯誤。
(六)、上訴人追加丙○○為被告並不合法：
      上訴人及丙○○於第一審起訴之訴之聲明第一項為「確認被告對附表所示訟爭
      土地之公同共有權不存在」，第三項後半段聲明為「移轉所有權登記與原告己
      ○○、甲○○、乙○○、丁○○為應有部分各八分之一分別共有」，兩相比照
      ，丙○○顯為第一項聲明之共同原告，否則其起訴請求者為何﹖而本件既為必
      要共同訴訟，上訴效力自及於丙○○。丙○○對原審桃園地方法院八十年度家
      訴字第二十號民事判決提起上訴後，於本院八十一年度上字第一二七號本件審
      理時撤回上訴，惟因形式上不利於共同訴訟人，不生撤回上訴之效力，上訴人
      雖其後亦撤回於原審之第一項請求，然其撤回亦因不利共同訴訟人而不生效力
      ，故丙○○仍為本件之上訴人。是丙○○外之上訴人於本院八十二年度上更(一)
      字第一一號本件審理時，追加丙○○為被告，顯失相對人之對立性而不合法，
      雖系爭土地丙○○亦登記為公同共有人，依民法第八百二十八條第二項規定，
      需將丙○○併列為被告。惟如前所述，基於當事人之對立性，上訴人無從追加
      丙○○為被告，故本件應屬當事人不適格，而應予駁回。縱認丙○○仍可為原
      告，然丙○○既於昭和十二年十二月三十日周朝湧訂立鬮分合約字後之昭和十
      三年九月九日始出生，依鬮分合約字第三十一條之規定，其並無繼承權，對系
      爭土地自無任何權利，故土地登記簿謄本所載丙○○為公同共有人之登記，尚
      應予塗銷，其自無權為本件之請求。
三、證據：援用歷審立證方法。
貳、被上訴人寅○○、辰○○部分：
一、聲明：
(一)、上訴駁回。
(二)、歷審訴訟費用均由上訴人負擔。
二、陳述：除與歷審判決記載相同者外，補稱略以：
(一)、本件上訴人依據系爭鬮分合約字請求被上訴人塗銷繼承登記，並無理由：
１、系爭土地之所有權人為被繼承人周朝湧，為兩造所不爭，合先敘明。
２、昭和十二年系爭鬮分合約字訂立後，自昭和十七年起，周朝湧即陸續以所有權人
    身分併買賣之法律關係，移轉系爭鬮分合約字內容中之眾多土地予兩造，經兩造
    受領，且皆由新竹地方法院公證之，足證系爭鬮分合約字尚未成立且無效，否則
    何需藉由買賣來辦理移轉所有權之登記？
３、依昭和十四年上民字第二三三號，昭和十五年二月十日判決，大正十一年令第四
    百零七號第八條規定，須自鬮分契約之日起至大正十二年十二月三十一日止辦理
    登記，茍未於上項期限內為登記，則應解為已無由依據鬮分契約取得該土地之單
    獨所有權。承前揭判例意旨，上訴人對於其他鬮分合約字當事人之移轉登記請求
    權，於今日，已成為法律上之不能，上訴人自不得本於所有權人之身分，訴請被
    上訴人為塗銷登記。
４、迨大正十一年，令第四０六號（自大正十二年一月一日起於台灣施行以至光復）
    將不動產登記法等附屬法律施行於台灣，故土地之移轉須依不動產登記法為登記
    方為有效。系爭鬮分合約字於昭和十二年訂立後，自昭和十七年起，周朝湧陸續
    以所有權人身分併買賣之法律關係，移轉系爭鬮分合約字內容中之眾多土地予兩
    造，且經兩造受領並皆由新竹地方法院公證之，足證系爭鬮分合約字並非如上訴
    人所言，尚未成立且無效，足證系爭鬮分合約字並非如上訴人所言於「訂立」時
    ，其等即依法取得系爭土地之所有權。
(二)、上訴人主張許阿紅賃貸契約內所提之四筆土地即係鬮分合約字第十九條所示許
      紅所經營之瓦窯敷地及建物之土地（即系爭四筆土地），顯有錯誤：
１、上訴人提出與許阿紅之賃貸契約，實已證明上訴人於昭和十二年十二月三十日訂
    立鬮分合約字時，即為系爭四筆土地之所有權人：
(1)、該賃貸契約訂立於昭和二年九月十七日，當時所有權人為周朝古、周朝湧二人，
    周朝湧僅有二分之一之所有權，並非如上訴人所稱係系爭四筆土地之全部所有權
    。
(2)、該賃貸契約第一條所定之期間為自昭和二年一月一日起向後二十年為限，即契約
    期間應至昭和二十二年十二月三十一日止，惟昭和二十年三月十六日所有權人周
    朝湧死亡，依法應由其「在家」有繼承身分之繼承人繼承，上訴人於昭和十七年
    相繼分家，依法已喪失被繼承人周朝湧戶內之身分，故無系爭四筆土地之繼承權
    。
２、賃貸契約有約束條件：
(1)、賃貸契約第三條：右製瓦之原料土係約束由乙者（即許阿紅）在甲者（即周朝古
    、周朝湧）所有田取之。但取土時若有廢棄農作物，乙者須照時價補訖，所取
    土之跡要隨時填平之事。（按田僅供乙者「取土」使用，並非賃貸土地）
(2)、賃貸契約第四條：第八番二、第八番四併其附近之地附屬與乙者使用之事
    。（按僅供取土使用）
(3)、賃貸契約第九條：第九番二，即瓦窯工廠以外之山林，甲者預備樹苗交乙者植
    付「看管」，不得砍伐。（按並非賃貸土地）
(4)、以上系爭四筆土地於賃貸契約內已清楚交代無遺，絕非上訴人所言為許阿紅所經
    營之瓦窯敷地及建物，則上訴人如何來塗銷被上訴人之繼承登記？
(三)、縱使上訴人依系爭鬮分合約字為請求，亦僅屬依債之關係為請求，故自有消滅
      時效規定之適用：
      上訴人之移轉登記請求權於昭和十二年十二月三十日即可向所有權人周朝湧行
      使，或自昭和二十年三月十六日周朝湧死亡時起，向周朝湧之繼承人行使，故
      上訴人之移轉登記請求權顯已逾十五年之時效。
(四)、上訴人追加丙○○為被告並不合法：
１、上訴人於第一審起訴時，丙○○亦為原告，雖丙○○未一同提起上訴，惟本件既
    為必要共同訴訟，其餘上訴人上訴之效力自及於丙○○；又丙○○嗣後雖表明撤
    回上訴，惟此屬形式上不利全體共同訴訟人，自不生撤回上訴之效力，故丙○○
    仍為本件上訴人，基於兩造之對立性，上訴人實無從復追加丙○○為被告，此部
    分有當事人不適格之情形，而應予駁回。
２、再縱認丙○○仍可為原告，然其於昭和十二年十二月三十日周朝湧訂立鬮分合約
    字後之昭和十三年九月九日始出生，依鬮分合約字第三十一條之規定，其並無繼
    承權，對系爭土地自無任何權利，故土地登記簿所載丙○○為公同共有人之登記
    應予塗銷，丙○○無權為本件之請求。
三、證據：援用歷審立證方法。
參、被上訴人丑○○、辛○○、卯○○、巳○○○、壬○○○、子○○、庚○○、癸
    ○○及追加被告丙○○經合法通知未於言詞辯論期日到場，亦未提出任何書狀為
    聲明或陳述。
    理      由
甲、程序部分：
一、被上訴人丑○○、辛○○、卯○○、巳○○○、壬○○○、子○○、庚○○、癸
    ○○及追加被告丙○○經合法通知未於言詞辯論期日到場，核無民事訴訟法第三
    百八十六條各款所定情形，爰依上訴人（即追加原告）之聲請，由其一造辯論而
    為判決。
二、本件上訴人及丙○○於原審之先位聲明為：(一)、確認被上訴人周廷俊、戊○○對
    原審判決附表所示四筆土地之公同共有權不存在。(二)、被上訴人周廷俊、戊○○
    應協同上訴人將前述土地於民國六十五年七月七日辦理之持分二分之一公同共有
    繼承登記塗銷。(三)、被上訴人周廷俊、戊○○就前述土地應協同上訴人辦理公同
    共有繼承登記後，移轉所有權登記與上訴人己○○、甲○○、乙○○、丁○○（
    見原審卷I第四頁背面、卷II第二三之一頁、第五六頁背面、第五七頁）；備位
    聲明為被上訴人周廷俊、戊○○應將前述土地公同共有之應繼分移轉登記與上訴
    人己○○、甲○○、乙○○、丁○○所有而塗銷其公同共有登記。原審為上訴人
    及丙○○敗訴之判決，丙○○提起上訴，嗣於本院前審撤回其上訴（見本院八十
    一年度家上字第一二七號第四三頁），經本院前審（見本院八十一年度家上字第
    一二七號）判決確認被上訴人周廷俊、戊○○就原判決附表  (下稱附表)所示土
    地公同共有權不存在，駁回上訴人其餘上訴，兩造提起上訴，經最高法院第一次
    全部發回。嗣上訴人將原為共同原告之丙○○追加變更為被告，追加後聲明為被
    上訴人周廷俊、戊○○及追加被告丙○○應將附表所示土地之公同共有權移轉登
    記與上訴人（見本院八十二年度家上更(一)字第十一號卷第七二頁背面）。因上訴
    人己○○、甲○○、乙○○、丁○○於本院前審請求確認被上訴人周廷俊、戊○
    ○之公同共有權不存在，僅上訴人己○○、甲○○、乙○○、丁○○有即受確認
    判決之法律上利益，且另請求被上訴人周廷俊、戊○○移轉共有權，亦僅請求移
    轉登記與上訴人己○○、甲○○、乙○○、丁○○而已，故上訴人己○○、甲○
    ○、乙○○、丁○○之上訴效力不及於原審共同原告丙○○，上訴人於本院前審
    追加丙○○改列為被告，並未違反當事人之對立性。
三、按訴訟標的對於數人必須合一確定者，於第二審追加原非當事人之人為當事人，
    毋須經他造之同意，為民事訴訟法第二百五十五條第五款、第四百四十六條第一
    項但書所明定。本件上訴人己○○、甲○○、乙○○、丁○○訴請周朝湧之繼承
    人就已辦繼承登記為公同共有如附表所示土地之公同共有權移轉登記與上訴人己
    ○○、甲○○、乙○○、丁○○，其訴訟標的對周朝湧全體繼承人自屬必須合一
    確定，而丙○○亦為周朝湧之繼承人，就附表所示土地亦登記為公同共有人，有
    土地登記簿記載可稽，上訴人於本院前審追加其為對造訴訟當事人，即應准許。
    至追加被告丙○○於更審前雖認諾上訴人己○○、甲○○、乙○○、丁○○之請
    求，惟本件訴訟標的對被上訴人全體必須合一確定，認諾係不利於全體共同訴訟
    人之行為，依民事訴訟法第五十六條第一項第一款後段之規定，對全體被上訴人
    不生效力。
四、上訴人之上訴聲明(三)、請求被上訴人及追加被告丙○○將附表所示土地之公同共
    有權移轉登記與上訴人，與上訴人在原審請求被上訴人移轉系爭土地所有權與上
    訴人，形式雖有不同，然參酌上訴人在原審之該項請求，係請求被上訴人於塗銷
    其就系爭土地公同共有之繼承登記後辦理移轉登記，可見其所稱被上訴人應移轉
    登記之所有權，無非基於鬮分合約字繼承登記而來之系爭土地之公同共有權。上
    訴人於上訴聲明逕對系爭土地之公同共有權，請求被上訴人為移轉登記，僅屬減
    縮應受判決之聲明，並未變更起訴原因事實 (見原審卷I第七頁及本院八十七年
    度家上更四卷第六三頁背面) ，依民事訴訟法第二五十六條規定，並無訴之變更
    或追加情事。
五、被上訴人周廷俊於本院前審審理中死亡（八十三年十一月十一日死亡），上訴人
    變更聲明為(一)、被上訴人辰○○、寅○○、辛○○、卯○○、巳○○○、壬○○
    ○、子○○、庚○○、癸○○、丑○○就其被繼承人周廷俊如附表所示土地之公
    同共有權應辦理繼承登記。(二)、被上訴人及追加被告丙○○應將附表所示土地之
    公同共有權移轉登記與上訴人，核與民事訴訟法第二百五十五條第五款、第四百
    四十六條第一項但書規定無違，亦應准許。
乙、實體部分：
一、本件上訴人主張：兩造之父（或祖父）周朝湧生前於日據時期昭和十二年（民國
    二十六年）將其所有財產以訂立鬮分合約字之方式，分配與伊等及被上訴人周廷
    俊 (於本院前審訴訟程序進行中死亡，由寅○○、辰○○、辛○○、卯○○、巳
    ○○○、壬○○○、子○○、庚○○、癸○○、丑○○承受訴訟) 、戊○○共六
    房，依鬮分書第十九條約定，原判決附表  (下稱附表)所示之系爭土地，係自全
    部財產中抽出，以補貼伊改築外槓二棟家屋之費用。依當時適用之日本民法關於
    所有權採意思主義之規定，伊等於鬮分書訂立時，即取得鬮分合約字第十九條所
    載坐落於桃園縣楊梅鎮○○○段第八之二地號土地，面積○．一六二二公頃、第
    八之四地號土地，面積○．○四○公頃、第九之二地號土地，面積○．四四○三
    公頃應有部分各二分之一；第九之六地號土地，面積○．二五一八公頃，應有部
    分六○○分之二七六之所有權。迨台灣光復後，政府辦理土地總登記，沿襲日據
    時期資料，仍將上開土地登記為周朝湧名下。民國六十五年間，伊等之母恐系爭
    土地久未辦理繼承登記，被收歸國有，乃採權宜措施，委請代書將該土地辦妥繼
    承登記為前開六房及鬮分合約字訂立後始出生之追加被告丙○○等七人公同共有
    ，自屬侵害伊等之所有權益。又鬮分合約字第十九條記載「外摃二棟之家屋，照
    現下不堪使用，因欲改築，故將抽出楊梅庄水流東許紅所經營瓦窯敷地及建物持
    分二分之一，又並舊湖口三元宮前店舖此二處，以為補貼三、四、五、六房改築
    外二棟費用之事」，而周朝湧所有坐落「水流東」地段之土地，僅附表所示四筆
    土地（即楊梅鎮○○○段第八之二、八之四、九之二等地號所有權各應有部分二
    分之一；九之六地號所有權應有部分六００分之二七六），昭和二年九月十七日
    ，周朝湧、周潮古與許阿紅（即許紅）簽立之契約書記載，可資佐證。爰依民法
    第七百六十七條規定，求為命被上訴人寅○○、辰○○、辛○○、卯○○、巳○
    ○○、壬○○○、子○○、庚○○、癸○○、丑○○  (下稱寅○○等十人)就其
    被繼承人周廷俊如附表所示土地之公同共有權辦理繼承登記後，與其餘被上訴人
    將附表所示土地之公同共有權移轉登記與上訴人之判決（上訴人於原審併列丙○
    ○為原告，嗣原審判決渠等敗訴後，丙○○撤回上訴，上訴人亦撤回與丙○○在
    原審之共同聲明，並於本院前審追加丙○○為被告。又周廷俊於本院前審訴訟程
    序進行中死亡，上訴人追加前開命其繼承人即被上訴人寅○○等十人辦理繼承登
    記之聲明。另上訴人「先位聲明」中請求確認周廷俊、戊○○對系爭土地之公同
    共有權不存在及應塗銷繼承登記等部分暨「備位聲明」部分，業經原審判決敗訴
    確定）。
二、被上訴人戊○○則以：系爭土地，上訴人既自承係其母採權宜措施，由其一方委
    由代書辦理繼承登記為七人公同共有。上訴人既同意以被上訴人名義登記為公同
    共有人，被上訴人戊○○自無妨害其所有權可言。又上訴人據以請求之鬮分合約
    字第十九條規定係附有停止條件，需上訴人改築外槓二棟家屋時始歸上訴人所有
    ，此由該鬮分合約字第十九條記載「將抽出．．．許紅所經營瓦窯敷地及建物」
    而非規定「將許紅所經營瓦窯敷地及建物抽出」等情即明，因在文字用法上前者
    之「將」為未來式，後者之「將」為助動詞，故本件係以外摃二棟房屋改建為條
    件。而上訴人既未改建外槓二棟家屋，停止條件即未成就，上訴人自不得為請求
    。縱認系爭鬮分合約字第十九條於立鬮分書時即已生效，然鬮分合約字第十九條
    既未記載地號，則許紅經營瓦窯使用之土地究位於何處﹖上訴人並未舉證以實其
    說各等語置辯。
三、被上訴人辰○○、丑○○則以：鬮分合約字之析產，係以被繼承人周朝湧「隱居
    」為停止條件，因周朝湧並未辦理「隱居登記」，該鬮分書自不生效力。上訴人
    僅憑簽立鬮分合約字，即推定取得所有權，於法無據。鬮分合約字第十九條所稱
    之瓦窯敷地，應僅限於系爭第九之二地號土地，而不及於其他三筆土地。何況房
    屋未改建，其停止條件尚未成就，上訴人並未取得系爭土地所有權，且上訴人之
    請求權已罹十五年之時效期間而消滅各等語置辯。
四、查上訴人主張兩造之父（或祖父）周朝湧於日據時期昭和十二年將其所有財產抽
    出長孫額、文嘗，並保留一部分為自己之養贍額外，餘均分為六份，交由上訴
    人四人（即三、四、五、六房）及被上訴人寅○○等十人之被繼承人周廷俊（即
    大房）、戊○○（即二房）六兄弟拈鬮分取，訂立鬮分合約字，嗣於昭和十三年
    九月九日被上訴人丙○○出生，周朝湧則於昭和二十年三月間死亡等情，業據提
    出鬮分合約字、戶籍登記簿謄本為證，並為被上訴人所不爭執，自堪信為真實。
五、次查：
(一)、台灣在日據時期本省人間之親屬、繼承事項不適用日本民法第四編、第五編之
      規定，而依當地之習慣決之。依當時之習慣，家長有權為家產之析分，固有於
      尊親屬在世之時，遵其命而析分家產者，通常以鬮分方法為之，鬮分之後各房
      另立家計，就分得財產取得單獨所有權，縱未立即分戶別居亦無所影響（見台
      灣民事習慣調查報告第三七四、三九四、三九八、三九九頁）。本件鬮分合約
      字前言記載：「同立鬮分合約字人長房周廷俊、二房戊○○、三房己○○、四
      房甲○○、五房乙○○、六房丁○○兄弟．．．父親將欲隱居以享天年，乃承
      父親之命爰請族親同堂協議，依父親之指命，將父親所有財產物業，抽起一部
      作為父親養贍，又抽出一部作為德程長孫報酬額，再抽一部作為嘗，另又抽
      出苗栗郡三義庄魚藤坪山林指定持分取得，餘者概作六房平均分配，今編定天
      地人日月星六個字號，憑鬮拈定，各為各管，永為祖業」，已明示鬮分合約字
      係家長周朝湧在世之時，主持析分家財予周廷俊等六人，各房自立家計之鬮分
      書，非以周朝湧隱居為停止條件甚明，有該鬮分合約字在卷可稽 (見原審卷I
      第一一至二九頁) 。揆諸前開台灣民事習慣調查報告，該鬮分合約字雖載明：
      「父親將欲隱居以享天年」等語，惟周朝湧並未依當時施行之戶口規則於戶口
      調查簿上登記「隱居」，亦未實際為隱居生活，是以本件應僅係周朝湧本於家
      長之身分所為析分家產之鬮分合約，周朝湧「將欲隱居」，係其析分家產之動
      機，並非以之為析分家產之條件，故而周朝湧雖未隱居，並親自處分鬮分合約
      字所載之家產，亦不影響其生前以鬮分合約字析分家產之合法效力，被上訴人
      抗辯系爭鬮分合約字因周朝湧未為「隱居登記」而不生效力云云，自不足取。
(二)、依系爭鬮分合約字第十七條：「新竹郡湖口庄長岡嶺字尾四十七番地地上建物
      照上二大房鬮分當時除開正廳壹間右三棟全部作為分配，由正廳右壹間起並落
      廒一間又並內槓橫屋壹棟五間計共七間額全部歸予長房、二房取得，其由落廒
      透出外槓相連二棟屋額及過廊等包含一切歸于三、四、五、六房等共同取得」
      及第十八條：「正廳建物上二大房間如欲改築之時，其費用則由長、二兩房支
      出之事」之約定觀之，長房、二房分配之房屋，並不包括正廳（即祠堂），且
      立鬮分合約字時，正廳建物尚無不堪使用情事，是以約定日後如需改築，費用
      由長房、二房負擔。而鬮分合約字第十九條記載：「外槓二棟之家屋照現下不
      堪使用，因欲改築，故將抽出楊梅庄水流東許紅所經營之瓦窯敷地及建物持分
      二分之一，並舊湖口三元宮前店舖，此二處，以為補貼三、四、五、六房改築
      外二棟費用之事」等語，與上述第十七條之記載對照以觀，固可推論立鬮分合
      約字時，外槓二棟房屋已不堪使用。惟就文觀之，周朝湧並無因外槓二棟房屋
      不堪使用，而於立鬮分合約字時，即將「楊梅庄水流東許紅所經營之瓦窯敷地
      及建物持分二分之一暨舊湖口三元宮前店舖」分配三、四、五、六房管業，由
      三、四、五、六房取得該部分之家產，而係以上訴人「改築」外槓二棟家屋為
      條件。且鬮分合約字第十九條係記載「因欲改築」，故該記載之真意應係指屬
      三、四、五、六房之上訴人如改築外槓二棟家屋時，即將「楊梅庄水流東許紅
      所經營之瓦窯敷地及建物持分二分之一暨舊湖口三元宮前店舖」交由上訴人管
      業，以為補貼甚明。又所謂「許紅經營瓦窯敷地」，依其文義，當係指供許紅
      經營瓦窯使用之土地而言。而周朝湧所有「楊梅庄水流東土地」，原係周朝湧
      與周朝古共有，應有部分各二分之一，有其等二人於昭和十年（即民國二十四
      年）九月十日簽訂之鬮分合約字可考 (見本院八十七年度家上更四字第三一號
      卷第二四六至二四九頁) ，且其等二人與許紅（即許阿紅）於昭和二年（即民
      國十三年）九月十七日訂立之契約書，亦載明「周朝古、周朝湧係將中壢即楊
      梅庄水流東第九之二地號上瓦窯及其附屬工廠出租予許阿紅，由許紅在周朝古
      、周朝湧田，取土製瓦，第八之二、八之四地號並附近地附屬與許紅使用，第
      九之二地號即瓦窯工廠以外之山林（地）交許紅植竹看管」等情，有該租賃契
      約可按  (見本院八十七年度家上更四字第三一號卷第九六、九七頁)，復為兩
      造所不爭執。足見周朝古、周朝湧依鬮分合約字所共有之土地，包括楊梅庄水
      流東許紅經營之瓦窯及其附屬地即縱貫道路西片（邊）之全部，而水流東之土
      地則全部交由許紅經營瓦窯使用，是以本件鬮分合約字第十九條所指「楊梅庄
      水流東許紅所經營之瓦窯敷地」，即為系爭坐落桃園縣楊梅鎮○○○段第八之
      二地號土地面積０‧一六二二公頃、第八之四地號土地面積０‧０四０公頃、
      第九之二地號土地面積０‧四四０三公頃各應有部分二分之一，及第九之六土
      地地號面積０‧二五一八公頃應有部分六００分之二七六，要不因許紅經營之
      瓦窯業已滅失而生影響。從而上訴人是否已依鬮分合約字第十九條之約定改築
      外摃二棟家屋，成就此條件，即為上訴人能否取得附表所示四筆土地之首要條
      件，要無疑義。
(三)、次按「據被上訴人所述起訴原因之事實，上訴人與甲訂立之契約，為雙方通謀
      而為之虛偽意思表示，其主張如果屬實，依民法第八十七條第一項之規定本屬
      當然無效，被上訴人雖援用民法第二百四十四條之規定請將該契約撤銷，依民
      法第二百四十四條之規定，撤銷契約亦使契約自始無效。法院就原告所主張起
      訴原因之事實判斷其法律上之效果，不受原告所述法律上見解之拘束，原審確
      認該契約為無效，與被上訴人聲明之本旨並無不符，不得謂為就當事人未聲明
      之事項為判決。」最高法院二十六年渝上字第三五○號判例意旨足資參照。本
      件之系爭土地，於台灣光復後，政府辦理土地總登記時，係沿襲日據時期資料
      ，仍將之登記為周朝湧名下，為兩造所不爭執，且有前開土地登記謄本可稽。
      上訴人自承民國六十五年間，其等之母恐系爭土地久未辦理繼承登記，被收歸
      國有，乃採權宜措施，委請代書將系爭土地辦妥繼承登記為前開六房及鬮分合
      約字訂立後始出生之追加被告丙○○七人公同共有。而上訴人係最高法院第四
      次發回更審後，始於八十九年九月二十日向本院提出被上訴人及追加被告所不
      否認之照片，證明其已依鬮分合約字第十九條之約定條件改築外槓二棟家屋，
      有該照片可證  (見本院卷第七九頁)，足見上訴人於六十五年間辦理系爭土地
      之繼承登記時尚未完成外槓二棟家屋之改築事宜之條件，請求權尚不可行使。
      是以系爭土地於辦理繼承登記之前，仍屬周朝湧之遺產，將之登記為周朝湧之
      繼承人即七房公同共有，並未侵害上訴人之權利，此由上訴人於起訴狀中陳稱
      ：「原告之意在於待兩造就祖遺財產之繼承分配意見一致時，再重行辦理物歸
      原主之登記事宜」等語自明  (見原審卷I第五頁反面)。是以上訴人所述起訴
      之原因事實「兩造之父（或祖父）周朝湧生前於日據時期昭和十二年（民國二
      十六年）將其所有財產以訂立鬮分合約字（下稱鬮分書）之方式，分配與上訴
      人及被上訴人周廷俊 (於本院前審訴訟程序進行中死亡，由寅○○、辰○○、
      辛○○、卯○○、巳○○○、壬○○○、子○○、庚○○、癸○○、丑○○承
      受訴訟) 、戊○○共六房，依鬮分書第十九條約定，附表所示之系爭土地，係
      自全部財產中抽出，以補貼伊改築外槓二棟家屋之費用」，既已主張依鬮分合
      約字第十九條之約定，自全部財產中抽出系爭土地補貼改築外槓二棟家屋之費
      用，則其等取得系爭土地之條件即已成就，被上訴人及追加被告即應繼承履行
      鬮分合約字第十九條約定之義務，將其等因前開繼承取得之系爭土地移轉登記
      為上訴人所有。本件上訴人雖援引民法第七百六十七條規定，請求被上訴人辰
      ○○等十人應就其被繼承人周廷俊對如附表所示土地之公同共有權辦理繼承登
      記後，與被上訴人戊○○及追加被告丙○○將如附表所示土地移轉登記與上訴
      人。則本院就上訴人所主張起訴原因之事實判斷其法律效果，自不受其法律上
      見解之拘束，而得逕行判斷上訴人依鬮分合約字之約定為請求所有權移轉之法
      律效果，故上訴人請求被上訴人辰○○等十人應就其被繼承人周廷俊對如附表
      所示土地之公同共有權辦理繼承登記後，與被上訴人戊○○及追加被告丙○○
      將如附表所示土地移轉登記與上訴人，即屬正當。雖被上訴人戊○○、寅○○
      、同德敏另辯稱上訴人之請求權，已罹十五年之時效消滅云云。惟上訴人係最
      高法院第四次發回更審後，始於八十九年九月二十日向本院提出照片，主張外
      槓二棟家屋業已改築完成，已如前述，則其改築外槓二棟家屋之時間應在八十
      八年八月十七日即本院八十七年度家上更四字第三一號判決之後，否則上訴人
      於本院八十七年度家上更四字第三一號訴訟程序中當已主張該外槓二棟家屋業
      已改築之事實，故上訴人得依鬮分合約字之約定就系爭土地向被上訴人及追加
      被告請求所有權移轉登記之時間，應在八十八年八月十七日之後，要無請求權
      已罹十五年時效消滅之問題。
六、綜上所述，本件上訴人請求被上訴人辰○○等十人應就其被繼承人周廷俊公同共
    有如附表所示土地辦理繼承登記；其等並應與被上訴人戊○○及追加被告丙○○
    將公同共有如附表所示土地部分移轉所有權登記與上訴人公同共有，即屬正當，
    應予准許。原審失察，遽為上訴人敗訴之判決，自有未洽，上訴意旨指摘原判決
    不當，求予廢棄改判，為有理由，追加之訴亦為有理有，應由本院將原判決廢棄
    改判如主文。又本件事證已臻明確，兩造其餘攻擊、防禦方法經審酌後，核與判
    決結果不生影響，爰無逐一論述之必要，附此敘明。
據上論結：本件上訴及追加之訴均為有理由，依民事訴訟法第四百六十三條、第三百
八十五條第一項前段、第四百五十條、第七十八條、第八十五條第二項，判決如主文
。
中      華      民      國    八十九    年      十一    月      七      日
                                民事第八庭
                                  審判長法  官  鄭  三  源
                                        法  官  王  淇  梓
                                        法  官  黃  豐  澤
右正本係照原本作成。
如不服本判決，應於收受送達後二十日內向本院提出上訴書狀，其未表明上訴理由者
，應於提出上訴後二十日內向本院補提理由書狀（均須按他造當事人之人數附繕本）
上訴時應提出委任律師或具有律師資格之人之委任狀；委任有律師資格者，另應附具
律師及格證書及釋明委任人與受任人有民事訴訟法第四百六十六條之一第一項但書或
第二項（詳附註）所定關係之釋明文書影本。
中      華      民      國    八十九    年      十一    月      七      日
                                        書記官  廖  麗  蓮
附註：
民事訴訟法第四百六十六條之一（第一項、第二項）：
對於第二審判決上訴，上訴人應委任律師為訴訟代理人。但上訴人或其法定代理人具
有律師資格者，不在此限。
上訴人之配偶、三親等內之血親、二親等內之姻親，或上訴人為法人、中央或地方機
關時，其所屬專任人員具有律師資格並經法院認為適當者，亦得為第三審訴訟代理人
。


司法院資訊處製作；財團法人民間司法改革基金會備份。
